【裁判字號】    98,消債更,205
【裁判日期】    980731
【裁判案由】    更生事件
【裁判全文】
臺灣板橋地方法院民事裁定           98年度消債更字第205號
聲  請  人  甲○○
代  理  人  青含國律師
上列當事人因消費者債務清理事件聲請更生，本院裁定如下：
    主  文
更生之聲請駁回。
聲請費用由聲請人負擔。
    理  由
一、本件聲請更生之意旨略以：聲請人因負欠銀行信用卡等債務
    共計新台幣（下同）338,754 元，於97年12月間曾向最大債
    權金融機構萬泰商業銀行股份有限公司請求共同協商債務清
    償方案，協商時之債務金額共計336,558 元，惟聲請人月薪
    約為20,000餘元，扣除生活開銷後實無法支付前開欠款導致
    協商不成立，懇請鈞院裁定更生等云云。
二、按債務人對於金融機構因消費借貸、自用住宅借款、信用卡
    或現金卡契約而負債務，在聲請更生或清算前，應提出債權
    人清冊，以書面向最大債權金融機構請求協商債務清償方案
    並表明共同協商之意旨，消費者債務清理條例第151條第1項
    定有明文。而消費者債務清理條例所定之前置協商程序，其
    立法目的係因債務人對於金融機構因消費借貸、自用住宅借
    款、信用卡或現金卡契約而負債務，其法律關係較單純明確
    ，金融機構並已訂有債務協商機制，使債務人與多數債權人
    間能利用法院程序外解決之協商機制而自主解決其債務，如
    能協商成立，債務人或不須依本條例聲請更生或清算，可疏
    減法院負擔，有效分配司法資源，遂採行協商前置主義。申
    言之：
  (一)就債務人協力協商之義務而言：
    債務人須盡己之力與最大債權金融機構謀求自主性的協議清
    償債務方案，若債務人於衡酌己身清償資力，提出符合正當
    性及合理性之清償計畫，卻不被最大債權金融機構所接受時
    ，債務人自得求助於法院，選擇向法院聲請更生或清算。反
    之，若債務人僅徒具形式提出協商聲請，而不以積極態度謀
    求解決清償債務方案；或事後又撤回協商之聲請；或債務人
    所提出之債務清償方案與其清償資力不具相當性與合理性時
    ，亦即在衡量債務人之負債原因、經濟收入情況、通常生活
    必要性之支出等客觀情狀後，債務人提出之清償計畫，並不
    符合比例原則之要求時，自不能認債務人已充分踐行法律所
    要求之協商程序；否則，若不問債務人之清償資力如何，概
    命最大債權金融機構必須接受清償條件，即難謂否符合法律
    所定前置協商之精神。
  (二)就法院發動債務清理程序之必要性而言：
    消費者債務清理條例所定協商前置程序之意旨，在使金融機
    構與債務人就特定種類之債務清理事務上，利用法院程序外
    解決之協商機制，為迅速有效之自主性解決。而此一程序之
    進行，有賴當事人間之協力配合，本於誠信為基礎，形成債
    務清理之共識，藉由法院之事後核可，賦予協商內容作為執
    行名義之正當性。苟債務人無視協商程序而直接進入更生程
    序，或於前置協商程序時，故意使協商破裂，雖有債務協商
    不成立之形式，然藉由此方式造成此等結論，難謂債務人有
    進行債務清理之誠意可言，則不啻根本否認前置協商之立法
    意旨。而國家司法資源介入私人紛爭之處理，應符必要性及
    合適性原則，亦即指國家權力行使之手段須可達成其目的，
    當手段不能完成權力行使目的時，即欠缺此合適性原則，而
    在所有可能達成目的之方法中，應選擇符合經濟性、效率性
    、相當性之債務清理方式，此不僅須考量債務人之利益，更
    須兼顧債權人之債權獲償之可能；否則，濫用司法程序之結
    果，亦有侵害了憲法上所保障債權人財產權之虞。
三、本院查：
  (一)就聲請人之日常支出及所餘之清償能力言：
  1.依消費者債務清理條例第 3條規定，債務人不能清償債務或
    有不能清償之虞者，得依本條例所定更生或清算程序，清理
    其債務。該條例所謂之「不能清償債務或有不能清償之虞者
    」，係指債務人欠缺清償能力，對於已屆清償期，且已受請
    求之債務之全部或主要部分，客觀上可預見其為一般且繼續
    的不能清償之財產狀態之謂。又清償能力係由財產、信用、
    勞力三者構成，雖無足夠財產，如有良好之信用、優良之技
    術或持續不斷之勞力，即屬有清償債務之可能（參照：陳計
    男著；消費者債務清理條例釋論，三民書局97年9月初版一
    刷，第15頁）。聲請人主張其任職於錢吟餐坊，月薪約20,0
    00餘元，元，有該公司開立在職證明書在卷可憑（見本院卷
    第141 頁及144 頁），又聲請人現年27歲 (71年2 月18日生
    )， 算至其法定退休年齡65歲為止 (勞動基準法第65條參照
    )， 其尚有38年之工作能力，參酌聲請人所附其自96年9 月
    29日起至97年1 月31日止，於本橋有限公司擔任服務生每月
    薪資30,000元（見本院卷第146 頁所附在職證明），則依據
    上開證據資料所示，聲請人應有每月20,000元至30,000元之
    工作能力，年薪即介於240,000 元至360,000 元之之間，則
    聲請人能重新調整消費習慣節撙節開銷，即非無清償本件33
    6,558 元債務之可能。
  2.又依行政院主計處公佈之97年度臺灣省每人每月最低生活費
    用為 9,829元，該最低生活費用即包括食、衣、住、行等費
    用在內，而聲請人既已負債大於資產，本應較一般人更節約
    支出撙節開銷，蓋消費者債務清理條例所定債務清理程序之
    立法精神，並非維持債務人過去慣常之寬裕生活，而係重新
    檢視消費行為樽節支出，故聲請人既已有不能清償之事由，
    生活消費程度自應受有限制，每月生活開支，自不能與一般
    人等量齊觀。例如：不得乘坐計程車，不得出入三星級以上
    之飯店、餐廳等，除有絕對必要性支出之外，自當縮衣節食
    ，刻苦生活、優先誠實履行清償債務之責。
  3.就聲請人陳報其生活開銷支出消費情形，依其提出之房屋租
    賃契約書所示，該房屋之承租人係聲請人之母遲秀蓉，故聲
    請人自無支出房租之法律上義務，縱聲請人所述屬實，且所
    提出之中華電信股份現公司電話費收據、中華電信股份有限
    公司繳款收據（見本院卷第60頁至第83頁），其付款義務人
    分別為其母遲秀蓉及其父親廖嘉鴻，故聲請人已身負債務，
    是否每月仍有必要另行為家人支出日常消費，誠屬可議？又
    依據聲請人所提出之個人與家庭生活每月固定必要性支出表
    （見本院卷141 頁）所示，其每月支出保險費3,139 元、通
    訊費826 元，有線電視費520 元等，上開花費顯已逾越一般
    人每月個人經常性之必要支出，是上開支出與負債者應為儉
    樸生活以還債為先之原則有所不符，聲請人仍維持過去慣常
    之寬裕生活，而未能重新檢視消費行為樽節支出，縮衣節食
    刻苦生活、優先誠實履行清償債務之責，仍有浪費之嫌，而
    非屬必要，如聲請人能重新調整消費習慣節撙節開銷，對於
    聲請人所負之336,558 元之債務，即有清償之可能。
  (二)就聲請人於本案是否確實有進行實質之協商程序而言：
    本案最大債權金融構萬泰商業銀行陳報，經其徵得全體債權
    金機構同意後，其已提供180期，年利率10%，月付 3,750元
    還款方案（見本院卷第41頁），其還款的金額其利率已遠低
    於一般正常還款客戶，然聲請人自提出協商方案後卻僅願意
    負擔5,00元 (見本院卷第52頁)， 已難足認聲請人有參與前
    置協商之誠意；又依據聲請人提出98年1 月21日前置協商不
    成立通知書，其上記載係：「大量密集的消費」 (見本院卷
    第18頁)， 且經萬泰銀行陳報狀記載 (見本院卷第249 頁)
    ，聲請人於97年12月向萬泰銀行辦理前置協商之前，於同年
    10月20日至31日間，短短六日內提領67,000元，自此未再還
    款，故強烈懷疑聲請人具有高度道德風險，是以上開減免聲
    請人債務之協商條件已屬優惠，聲請人竟圖逕行運用法院更
    生程序，使消費者債務清理條例之協商程序徒具形式，自非
    法之所許。
四、據上所述，依據本件聲請人之收入狀況之工作能力，與其所
    負債務金額狀況，聲請人並不具備「不能清償」之法定要件
    ，且其雖主張其已踐行前置協商程序，並提出前置協商不成
    立通知書為證，惟該次前置協商不成立原因因聲請人不為實
    質上之協商，因無法負擔任何還款條件而協商成立，致使協
    商無從開始而徒具形式，足認聲請人無參與協商之誠意，形
    同未確實踐行前置協商程序。依前揭說明，本件更生之聲請
    ，於法尚有未合，自應裁定駁回之。至於，聲請人應再度本
    於消費者債務清理條例之理立法精神，重新檢視消費生活習
    慣，節約支出撙節開銷，重新向最大債權金融機構提出協商
    ，若確有實質協商而不成立之情形，始得再向法院提出更生
    或清算之聲請，並予敘明之。又關於聲請人所預繳納之郵務
    送達費，則待本件更生聲請事件確定後，如仍尚有剩餘，再
    予檢還聲請人，併此敘明。
中    華    民    國    98    年    7     月    31    日
                  民事第一庭    法  官  黎文德
以上正本證明與原本無異
如不服本裁定應於送達後10日內向本院提出抗告狀，並應繳納抗
告費新台幣1,000元整。
中    華    民    國    98    年    7   月      31    日
                                書記官  趙彬


司法院資訊處製作；財團法人民間司法改革基金會備份。
